臺灣高等法院臺中分院刑事判決
110年度上易字第882號

上  訴  人  
即  被  告  林佩儀




選任辯護人  詹漢山律師
上列上訴人因詐欺案件，不服臺灣臺中地方法院109年度易字第2
158號中華民國110年8月25日第一審判決（起訴案號：臺灣臺中
地方檢察署109年度偵字第17983號），提起上訴，本院判決如下
：
    主  文
上訴駁回。
    犯罪事實
一、林佩儀與何筑榆為表姊妹，於民國106 年6 月間，林佩儀知
    悉何筑榆欲向許婷惠索討債務，竟意圖為自己不法之所有，
    基於詐欺取財之犯意，以通訊軟體LINE對何筑榆佯稱：其認
    識真實姓名、年籍不詳，綽號「義哥」之人，得以每月新臺
    幣（下同）30,000元為代價，委由「義哥」之人出面向許婷
    惠催討債務等語，致何筑榆及其夫應皓翔均陷於錯誤，自10
    6年6 月30日起至108 年8 月12日止，接續依林佩儀指示轉
    帳匯款至指定帳戶內（匯款日期、匯入帳戶、匯款金額均詳
    如附表所示），共計詐得809,600 元。嗣於108 年9 月16日
    ，何筑榆、應皓翔因遲未取得許婷惠償還之任何款項，遂偕
    同友人前往新北市樹林區許婷惠之住處查探，因而發現異狀
    詢問林佩儀，林佩儀避不出面，始悉受騙。
二、案經何筑榆、應皓翔訴由臺南市政府警察局第一分局報告臺
    灣臺南地方檢察署檢察官呈請臺灣高等檢察署檢察長令轉臺
    灣臺中地方檢察署檢察官偵查起訴。
    理  由
壹、證據能力
一、上訴人即被告（下稱被告）林佩儀及其辯護人於原審及本院
    均主張告訴人何筑榆於原審提出完整版LINE對話紀錄文字檔
    及於本院提出完整版LINE對話紀錄圖檔均無證據能力（見本
    院卷第72、104頁）。惟按行動電話之LINE對話內容，係藉
    諸電信業者所提供之LINE傳送服務功能，經由該業者之電腦
    網路系統，將表意人表達其思想或意思之聲音、影像、文字
    或代替文字之符號、圖畫等，加以傳發輸送至他人行動電話
    或其他電腦終端設備者，因足以為表示其用意之證明，性質
    上應屬刑法第220 條第2 項規定之準文書。而文書，以其內
    容存在之狀態，為證據資料，藉之推論待證事實者，屬於物
    證，如依其內容所述事實之真偽，推論待證事項真實與否，
    則該文書與供述證據無異，應依傳聞排除法則審究其有無證
    據能力（最高法院99年度台上字第7252號判決意旨參照）。
    而告訴人何筑榆於原審提出LINE對話紀錄文字檔及於本院提
    出LINE對話紀錄圖檔，係被告與告訴人於本案案發期間最直
    接、無任何設限或立場之對話紀錄，該等LINE紀錄存在本身
    即足以證明告訴人何筑榆、應皓翔指證述關於犯罪事實陳述
    之憑信性如何，是以其內容存在之狀態為證據資料，依上揭
    判決意旨可認係屬物證，應認有證據能力；至於上開對話內
    容本身亦經告訴人何筑榆於原審及本院均證述即為其與被告
    對話之完整內容，是原始檔，連聊天的內容都有（見原審卷
    二第22頁；本院卷第105至107頁），並證稱：因為我有更換
    過手機，所以有圖的就截圖，沒有的話就是文字，原始檔我
    是直接從網路上轉出來的（見原審卷一第159、161頁），更
    換手機後就將LINE對話轉為文字檔儲存（見本院卷第107頁
    ）明確，再經核對告訴人何筑榆於原審提出自106年7月1日
    起108年9月8日止之LINE對話紀錄文字檔中之自108年4月4日
    起至108年9月8日止之紀錄（見原審卷二第167至193頁），
    與其於本院提出相同期間之圖檔（見本院卷第137至299頁）
    ，除文字檔部分無法呈現照片、貼圖、影片外，其餘文字內
    容均完全相符，被告亦坦承就告訴人於本院所提出之上開圖
    檔確實為其與告訴人的對話無誤（見本院卷第104頁），辯
    護人亦表示對於上開圖檔對話內容沒有意見（見本院卷第98
    頁），而稽諸無論係告訴人何筑榆於原審提出文字檔及本院
    提出之圖檔，內容除本案之相關對話外，不乏提及告訴人何
    筑榆與被告間之生活瑣事、家庭成員如小孩及女友作息、身
    體及工作狀況等等日常對話，篇幅甚長，顯非臨訟杜撰而來
    ，被告於本院閱覽上開圖檔後亦確認為其與告訴人間之對話
    已如前述，雖告訴人何筑榆因手機更換之故，以致未能提出
    106年7月1日起至108年4月3日止之圖檔，而僅能提出先前即
    已轉出之文字檔內容，亦無礙於其真實性。上開證據並經原
    審、本院逐一提示予以調查，上開於原審卷附LINE對話紀錄
    之文字檔及本院卷附之圖檔，自均具有證據能力。被告及其
    辯護人雖質疑上開內容有刪改過，無證據能力（見本院卷第
    104頁），惟經本院請被告表示其認為有刪改之處（見本院
    卷第104頁），依被告所書寫之內容（見本院卷第301頁），
    亦僅係針對部分對話內容之上下文義不明或解釋各該對話內
    容意思，並未指出何處為告訴人何筑榆刪改過之證明，是以
    ，被告及其辯護人均爭執上開LINE對話紀錄之文字檔、圖檔
    均無證據能力云云，均為本院所不採。
二、除上開一外，本院下列所引用之證據資料，均經被告及其辯
    護人同意具有證據能力（原審卷一第57、58頁），至所引之
    非供述證據，均與本件事實具有自然關聯性，且核屬書證、
    物證性質，又查無事證足認有違背法定程式或經偽造、變造
    所取得等證據排除之情事，復經本院依刑事訴訟法第164條
    、第165條踐行物證、書證之調查程序，亦堪認均有證據能
    力。
貳、認定犯罪事實所憑之證據及理由
一、訊據被告固坦承有於附表所示之時間，收受如附表所示之款
    項，惟矢口否認有何詐欺取財之犯行，辯稱：我只是引薦何
    筑榆與「義哥」認識，並受何筑榆之託將報酬拿給「義哥」
    的小弟，拿錢的時間、地點都是何筑榆跟我說的，「義哥」
    也曾經幫何筑榆向許婷惠要回機車及本票，我並沒有詐欺的
    行為；此外何筑榆、應皓翔匯款給我的款項並非全是要給「
    義哥」的報酬，有部分是何筑榆償還先前積欠我的債務云云
    。辯護人則為被告辯護主張：㈠告訴人何筑榆於偵查及審理
    中所提出之2 份LINE對話紀錄文字檔，經比對後內容互相矛
    盾，該等對話紀錄是否業經人為修改，容有疑問；㈡依告訴
    人何筑榆於審理中所提LINE對話紀錄所示，其曾向被告表示
    「我知道義哥很魯的」、「義哥出馬！讚啦…」、「我們還
    是會拿3萬顧師姊」、「找義哥都沒好事…，他也不會主動講
    」等語，足見告訴人何筑榆應有與「義哥」接觸聯繫，否則
    豈會知道「義哥」之脾性作風，有稱頌「義哥」能力之表示
    ，以及確實係告訴人何筑昀自行與「義哥」談妥每月以3萬
    元之代價「顧」許婷惠之證明，且被告曾向告訴人何筑昀回
    報「目前已收取金額」，告訴人何筑昀並無任何反對之意思
    ，足見「義哥」確實有為告訴人何筑昀向許婷惠討債並收取
    金額之事實；㈢又證人高驊於偵查中明確證稱其有介紹「義
    哥」與被告認識，可知「義哥」並非純屬憑空虛構之人，是
    依檢察官所舉證據，均不足以證明被告有詐欺取財犯行，請
    諭知無罪判決等語。
二、經查，被告與告訴人何筑榆為表姊妹，自106 年6 月30日起
    至108 年8 月12日止，告訴人何筑榆、應皓翔陸續於附表「
    匯款日期」欄所示時間，將附表「匯款金額」欄所示之各該
    款項匯入被告指定之金融帳戶內，合計共809,600元等情，
    業經被告自承在卷（見原審卷一第59頁；本院卷第69、99頁
    ），並有告訴人何筑榆之女應騏羽中華郵政帳號0000000000
    0000號存摺內頁交易明細表影本（見109偵2749卷【下稱偵
    一卷】第21至24頁）、應騏羽中國信託商業銀行（下稱中信
    銀行）帳號000000000000號存款交易明細表影本（見偵一卷
    第25至26頁）、告訴人何筑榆之中信銀行帳號000000000000
    號存款交易明細表影本（見偵一卷第27至28頁）、告訴人應
    皓翔之中信銀行帳號000000000000號存款交易明細表影本（
    見偵一卷第30至51頁）、告訴人何筑榆姪女何淑慧之中信銀
    行帳號000000000000號存款交易明細表影本（見偵一卷第29
    頁）在卷可參，此部分事實，先堪認定。
三、告訴人何筑榆因與許婷惠間有金錢債務糾紛，經被告表示可
    支付報酬委由其友人「義哥」出面催討，惟嗣經告訴人2 人
    發覺有異而親至許婷惠住處查證等情，已經證人何筑榆、應
    皓翔、許婷惠證述明確。茲摘要其等筆錄內容如下：
　㈠證人即告訴人何筑榆於原審審理中證稱：被告是我表姊，因
    為我與許婷惠間的債務問題開始有聯繫，當時被告表示她有
    認識一個人可以代為處理，費用是每月30,000元，被告沒有
    幫我們跟「義哥」約見面，我與應皓翔都沒看過「義哥」或
    「義哥」小弟，關於處理債務的資訊也都是透過被告用LINE
    轉達告知我。在委請「義哥」處理債務的期間，因為我們住
    在桃園，而「義哥」在高雄，所以一般都是將要給「義哥」
    的報酬匯款到被告指定的帳戶，再由被告轉交，被告未曾提
    供「義哥」或「義哥」小弟的聯絡方式或金融帳戶，曾經有
    一次被告臨時說「義哥」急需用錢，我跟應皓翔一時調不到
    現款，我擔心再由被告轉交會耽誤，便向被告詢問是否能提
    供「義哥」小弟的帳戶供我匯款，但被告表示「義哥」小弟
    信用不良，所以沒有金融帳戶。後來因為討債這件事拖了2 
    年多都沒拿回任何東西，都只有被告在LINE裡面回報「義哥
    」相關的訊息，我跟應皓翔察覺有異，故實際去詢問許婷惠
    ，許婷惠說這2 年來從來沒有人去找她，也沒有所謂的小弟
    駐留的事等語（見原審卷一第143 至156 頁；原審卷三第17
    至19頁），於本院仍為大致相同之證述，且再證述：剛開始
    聊天時，被告有提醒我要把聊天內容刪除，避免被我阿姨（
    被告媽媽）發現，因為被告家是有背景，她媽媽不希望被告
    出事（見本院卷第97、100、101、105至111頁）。
　㈡證人即告訴人應皓翔於原審審理中證稱：何筑榆是因為祭改
    的事情在宮廟認識許婷惠，剛開始許婷惠說有一棟房子可以
    用比較優惠的價格承購，何筑榆便透過我向我父親借款，也
    因為房子的事情陸陸續續向父親借調幾筆款項，許婷惠也曾
    拿無效支票向我父親借款，加上何筑榆與許婷惠間也有金錢
    借貸，所以才發生債務糾紛。我跟被告只有在高雄見過一次
    面，當時只是向她說明被許婷惠欺騙的情況，後續委託被告
    催討債務的事大多是透過何筑榆與被告聯繫，再由何筑榆回
    來轉達，經商量後我有同意，但後來我開始懷疑匯給被告的
    錢有被私吞，因為一般處理債務的事情通常應該是直接講好
    報酬，而非每月匯款給辦事者，也因為委託的時間有點長，
    我跟何筑榆便直接去找許婷惠，以證明被告根本沒有幫我們
    向許婷惠索要欠款等語（見原審卷一第165 至170 頁）。
  ㈢證人許婷惠固於原審審理中否認積欠告訴人何筑榆債務（原
    審卷一第174 頁），惟其於原審審理時亦具結證稱：何筑榆
    、應皓翔在108 年農曆8 月18、19日（即國曆9 月16、17日
    ）皆有來我的住處討債，我跟他們說有什麼問題可以坐下來
    商談，在這之前都沒有任何受委託或代表他們的人來找過我
    等語（見原審卷一第175 、177 頁）。
  ㈣由證人前揭之證述內容可知，告訴人何筑榆、應皓翔對本件
    遭被告訛詐之重要情節與始末經過，均能證述詳盡，無明顯
    矛盾或違背常理之處，亦與證人許婷惠所證述內容相契合，
    復經具結擔保其等證言之可信性，自已具相當憑信性。稽以
    告訴人於107 年10月28日，確以LINE暱稱「Jie」詢問被告
    ：「姊我可以31號轉給義哥小弟的帳戶嗎？」，被告則回復
    稱：「沒辦法」、「回電了說他人在外面忙，小弟信用不良
    ，那來戶頭」等語，被告又表示「刪掉哦」、「以後都不要
    提起…（略）」、「像我這樣子，都刪掉」，此有告訴人何
    筑榆提出之LINE對話紀錄文字檔在卷（見原審卷二第129 、
    131頁）可稽，核與證人何筑榆上開證述印證相符，適足以
    補強其上開證述之憑信性。
四、被告固辯稱其僅係引薦「義哥」與告訴人何筑榆認識，並於
    告訴人何筑榆指示之時間、地點，代為轉交報酬予「義哥」
    小弟云云。惟此除業經告訴人何筑榆於原審審理中堅決否認
    在案外，審之：
  ㈠被告先於偵查及原審準備程序中供稱：我只是引薦「義哥」
    給何筑榆認識，並將何筑榆、應皓翔匯給我的錢轉交給「義
    哥」，都是何筑榆自己與「義哥」聯繫，關於已經追蹤到許
    婷惠之住處與宮廟、派人員看顧防免許婷惠跑路、取得許婷
    惠口頭回覆有土地遺產，繼承手續正進行中這些事情，都是
    何筑榆轉述的等語（見偵二卷第10頁反面；原審卷一第53頁
    ）；惟於原審審理中則翻異前詞改稱：何筑榆、應皓翔有什
    麼想法，就要我去跟「義哥」或許婷惠講，或是要我找他們
    討論等語（見原審卷三第19頁），足見被告所辯前後明顯不
    一，所述情節歧異，已見情虛，尚難遽信。
  ㈡復觀之告訴人何筑榆與被告間之LINE對話紀錄內容，被告以
    暱稱「SKY 」陸續傳送：「妹，你回想一下。師姐大概有跟
    那些銀行來往，還有你有聽過她說小孩子信託是那家嗎。我
    要請義哥他們查」、「全部資料我昨晚都拿給義哥了，你們
    安心等消息」、「就在那討價還價而已，義哥還是不答應」
    「等等來打給義哥」、「沒事，是要跟妳報告。那邊都安然
    無恙。」、「義哥等你們答案，他從中午打電話來到現在了
    ……昨天就告訴過你是今天」、「妹，可以在下午匯嗎？我晚
    上有事情，若可以的話？我打算約下午四點來拿」、「我要
    他們明天來拿，你們就今天用好就好了，幾點沒關係」、「
    義哥說，早點給他，他要付房租跟給薪水」、「她們那邊律
    師開始跑程序哦，今天師姐告訴我的，大約要二個星期工作
    天數，不含假日，之後就可以辦理國稅局遺產分開，然後就
    是師姐去代書那辦理繼承」、「目前一切順利進行，等待好
    消息。師姐一切正常」、「盡全力幫妳爭取還多點」、「祝
    我們要債成功」等文字訊息予告訴人何筑榆（見原審卷二第
    47、49、67、77、85、95、99、113 、151 、167 、171、1
    75頁 ；本院卷第141、167 、189頁），參以證人何筑榆於
    原審審理中證稱：我們對話中的師姐就是指許婷惠，當初在
    許婷惠宮廟時，許婷惠就有跟我提及她哥哥過世時有留下財
    產，會移轉到她名下，我有將許婷惠哥哥過世、有遺留土地
    這件事告訴被告，所以被告才會講到許婷惠那邊的律師開始
    在跑繼承的程序；對話中被告說「目前一切順利，等待好消
    息」，是被告在講「義哥」有請小弟在看顧，討債過程一切
    順利，許婷惠要償還的部分款項要下來了；對話中被告所述
    「她好像繼承很多」，則是在指許婷惠的一些土地還有她哥
    哥留下的現金，關於許婷惠的細節資訊我都是從被告得知等
    語（見原審一卷第151 至155 頁），互核上情，可知於告訴
    人2 人委託「義哥」出面索討債務期間，自始皆係被告擔任
    聯繫「義哥」之窗口，由其代為傳遞許婷惠之身家背景資料
    、轉達「義哥」收取報酬事項、催促要求告訴人何筑榆匯款
    ，並屢屢回報處理進度，被告顯非僅係單純居間介紹之角色
    ，是其辯係循告訴人何筑榆指示轉交報酬給「義哥」、未參
    與討稱債一事云云，與客觀事證齟齬，要難採信，被告是否
    真有委託「義哥」出面對許婷惠施壓還款，殊值懷疑，益徵
    證人何筑榆上揭指述未曾與「義哥」碰面，均係由被告轉知
    債務處理進度等部分，應較符實情。
  ㈢再查，證人許婷惠亦於原審審理中結稱：我母親過世時有遺
    留一塊土地，當時我有收到戶政事務所寄來的函文，好像是
    要找出繼承人做分割，但我到目前都不知道自己是否有繼承
    財產，也沒有進行過相關的訴訟程序。我不認識被告，也未
    曾見過她，只有在106 年5 月下旬何筑榆帶著小孩突然消失
    找不到人，我打電話聯絡何筑榆時，她有將電話拿給一位自
    稱她表姊的人接聽，當時對方也只罵我是不是要逼死何筑榆
    ，之後一直到108 年9 月中旬何筑榆、應皓翔來我樹林住處
    為止這段期間，都沒有任何與何筑榆有關的人再與我聯繫等
    語（見原審卷一第180 至181 、184 頁），衡諸證人許婷惠
    與被告素不相識，且經具結擔保其證言之可信性，應無甘冒
    誣告、偽證刑責，或挾怨報復、誣陷被告之動機與誘因，堪
    認其所證述內容，應屬信實。綜合前開各項事證相互勾稽以
    析，被告因見告訴人苦無追債門路，乃佯以「義哥」名義，
    明知根本未委託「義哥」出面向許婷惠索討債務，亦從未親
    自與許婷惠聯繫洽商債務糾紛事宜，卻不時傳送「義哥」之
    處理進度、追債過程順利、已討到若干債務金額等不實訊息
    ，甚且因告訴人何筑榆言談中敘及而得悉許婷惠似有繼承土
    地之情事後，復羅織杜撰遺產分割程序正在辦理進行之虛構
    情事，致告訴人何筑榆、應皓翔誤信有「義哥」之人出面向
    許婷惠施壓還款，而持續匯出如附表所示之各該款項支付「
    義哥」報酬，被告以上開積極施用詐術之手段，對告訴人何
    筑榆、應皓翔為詐欺取財犯行之事實，堪可認定。
  ㈣被告雖始終辯稱僅係代為轉交報酬給「義哥」云云。惟查：
    被告於原審準備程序中陳稱：我跟「義哥」是朋友介紹認識
    ，「義哥」的真實姓名我不知道，只知道有這個人，我會依
    照何筑榆的指示拿錢給「義哥」那邊的人，每次收款的都不
    一樣等語（見原審卷一第53頁），續於原審審理中則自承：
    「（問：妳有把何筑榆或應皓翔匯入的款項要交給『義哥』的
    錢，如數交給『義哥』？）當然有。（問：妳都直接將款項交
    給『義哥』本人或是其他人員？）是『義哥』叫別人來跟我拿，
    有時候是我表妹跟我說她們會在麥當勞。（問：妳每次交給
    『義哥』指派來的人大概多少錢？）每次不一定，有時候五千
    到二萬不等，最多不會超過三萬元。（問：妳交付款項給『
    義哥』指派來的人，有無任何的紀錄？）沒有。（問：本件
    是何筑榆委託妳代向『義哥』來協助處理債務，並支付款項。
    為何支付款項不用留下任何交付紀錄？）當時何筑榆沒有跟
    我說要留下什麼紀錄。（問：妳在每次將款項交付給『義哥』
    指派的人時，何筑榆都有在場嗎？）沒有。（問：妳有無相
    關證據可以證明妳確實有把這些錢交給綽號『義哥』所指定的
    人？）我沒有證據，可是每次交錢給『義哥』指派的人，我都
    有LINE何筑榆或應皓翔」、「（問：妳每次交給『義哥』指派
    的人，『義哥』會打電話給妳說有收到錢嗎？）不會。（問：
    妳怎麼知道『義哥』有收到錢？）何筑榆會講。」等語（見原
    審卷三第16至18頁）。本件被告既對「義哥」之真實姓名、
    年籍等背景毫無所悉，可見與「義哥」無深厚之信賴基礎，
    且被告歷次交付之款項數額、到場之收款者均非同一，衡以
    日常生活經驗，理應會開立收款憑據，詳實紀錄收款之日期
    與數額，以避免後續爭端兼保障自身權益，是被告究竟有無
    交付款項予「義哥」之人，實非無疑，況果如被告所言，告
    訴人何筑榆在「義哥」收款後會轉知被告，則告訴人何筑榆
    當可自行與「義哥」聯繫，逕將報酬匯入指定帳戶即可，豈
    需大費周章委由被告轉交現款，甚或在未及籌措費用之際，
    詢問被告得否匯入「義哥」小弟之帳戶？由此均足徵被告所
    辯均有將報酬轉交予「義哥」云云，顯非實在。
　㈤被告亦辯稱：「義哥」有向許婷惠要回何筑榆所購買YAMAHA
    機車云云，並提出LINE對話紀錄擷圖（見偵二卷第34頁）、
    機車照片（見偵二卷第20頁）及與該輛機車保證人楊盛瑋間
    之通話內容譯文（見原審卷一第127 至129 頁）為據，辯護
    人亦辯護稱：告訴人於偵查及審理中分別各提出1 份LINE對
    話紀錄文字檔，2 份內容不同，是否經過修改，實有疑問云
    云。然則：
  ⒈證人何筑榆於原審審理中明確證稱取回機車一事與許婷惠或
    「義哥」無涉，略以：我買這輛機車時，是由楊盛瑋擔任機
    車的保證人，因為我之前跟楊盛瑋發生感情問題，楊盛瑋不
    讓我把機車從車行牽走，最後是應皓翔與他的朋友幫我從桃
    園龜山的機車行牽回來，車子一直都是我自己在使用，機車
    的事與我委託被告處理之債務問題無關，許婷惠也只知道我
    有買這輛機車等語（見原審卷二第11至16頁），核與證人許
    婷惠於原審審理中證述未曾在宮廟見過告訴人何筑榆之機車
    等語（見原審卷一第173 至174 頁）吻合相符，故證人何筑
    榆上開證述，應屬有據。
  ⒉復觀諸被告提出於107 年6 月10日之LINE對話紀錄擷圖所示
    （見偵二卷第34頁），暱稱「Jie 」之人固有傳送「我們應
    該可以買6 萬起看看，還好義哥幫我要回來. . . （笑臉圖
    案）」之文字訊息，然對照告訴人所提相同時點之對話紀錄
    文字檔（見原審卷二第103 頁），暱稱「Jie 」之人傳送之
    訊息應為「我們應該可以買6 萬起看看」，審酌告訴人何筑
    榆提出之LINE對話紀錄內容文字檔案外觀尚非新穎，其上亦
    有泛黃痕跡與陳年污損，且對話內容係按照時序，紀錄106 
    年7 月1 日起至108 年9 月8 日止，其等2 人之所有對談情
    況，所言內容除本件委託之討債任務外，亦含括工作、家庭
    子女、生活閒談等私人領域事項，足認該份對話紀錄顯非臨
    訟製作杜撰，所載內容確可如實反應被告與告訴人何筑榆聊
    天之情況已如前述；反觀被告提出之LINE對話紀錄（見偵二
    卷第22至36頁），對照告訴人何筑榆於原審所提之原始檔，
    內容顯然較少且不完整，並經證人何筑榆於本院證述明確（
    見本院卷第110至111頁），且就被告提出107 年8 月22日下
    午3 時54分許之對話紀錄擷圖中（見偵二卷第29頁），告訴
    人何筑榆此句話之暱稱卻突然由「Jie 」變為「jie 」，被
    告對此卻未能提出合理之解釋，僅泛稱：我不清楚為什麼告
    訴人何筑榆的暱稱突然改變，我所提供的資料都是何筑榆自
    行截圖傳給我弟弟，我再提供給檢察事務官等語（見原審卷
    三第18頁），然細繹該句訊息內容，為暱稱「jie 」之人稱
    ：「義哥說，早點給他，他要付房租」，已難想像告訴人何
    筑榆會自己提供不利己之證據予被告親友，況再經比對告訴
    人提出之對話紀錄原稿（見原審卷二第113 至114 頁），該
    文字訊息為暱稱「SKY 」之人傳送，綜合上下文情境脈絡，
    應係被告表示「義哥」有用錢之需故而催促匯款，被告再轉
    知此事，語意方較連貫，堪認被告所提出之該等文字對話紀
    錄擷圖，應業經人為擅改變造，殊難憑採，其辯稱機車係透
    過「義哥」向許婷惠取回，與卷存事證有悖，無足採信。
  ⒊又辯護人雖稱告訴人何筑榆偵查及原審前後提出之2 份對話
    紀錄內容尚有不同，難謂未經告訴人何筑榆修改疑慮云云。
    惟依告訴人何筑榆偵查中所提出之對話紀錄文字檔案，乃係
    將其與被告間之私人對談刪除，而非更動對話內容本身，此
    亦經告訴人何筑榆於原審審理中詳述在卷（見原審卷二第21
    至22頁），且就告訴人何筑榆於原審所提出LINE對話紀錄文
    字檔與其於本院所提出之圖檔，經本院核對兩者比較，就相
    同期間之文字檔與圖檔內容均相符，被告於閱覽告訴人何筑
    榆於本院所提出之圖檔後亦確認均為其與告訴人何筑榆間之
    對話內容無誤，辯護人亦對於上開圖檔表示沒有意見，已如
    前述壹、一，此外，辯護人亦未提出其他事證佐證該等對話
    內容係經變造，是辯護人此部分所辯，要屬臆測之詞，不足
    為採。
  ㈥被告固執告訴人2 人匯給我的款項中，有部分係何筑榆償還
    我的借款，非全屬給「義哥」之報酬云云置辯，並提出原審
    卷一第87頁之一覽表，共12筆款項，主張為其貸與告訴人何
    筑榆之款項。然此經證人何筑榆於原審審理中證稱：我與應
    皓翔匯款給被告如附表的款項都是委託「義哥」處理事情的
    費用，我從未向被告借款等語明確（見原審卷二第17頁），
    於本院再補充附表所示款項都是要給「義哥」的錢，只有跟
    被告借過算命的錢6千元，借沒多久就還了（見本院卷第100
    頁），並有與其所述相符之LINE對話紀錄圖檔（顯示108年7
    月30日借6千元、108年8月1日還錢）在卷（見本院卷第225
    、245頁）可參，而被告亦自承未能提供任何轉帳或相關紀
    錄憑證證明其有借貸金錢予告訴人何筑榆（見偵二卷第25頁
    ；本院卷第99頁），是以，被告此部分所辯已難遽採。況且
    ，就被告所指之上開12筆款項，逐一比對結果，即依序為附
    表編號1、2、3、5、9、13、27、28（附表寫1萬、被告寫5
    千）、34、35、42、43所示；依上開編號之相關LINE對話紀
    錄，大部分僅有告訴人以暱稱「Jie」表示「轉好了」、「
    麻煩姐了」、「我出來銀行，所以轉了」、「我轉好了，再
    麻煩姐了」等語，之後即有告訴人一方匯款至被告指定帳戶
    內之舉動，倘如被告所辯上開匯款係包含告訴人還款之金額
    （見原審卷一第85頁），何以對話紀錄均未提及要還款予被
    告之金額多少、要給「義哥」的錢是多少，甚至感謝被告幫
    忙等諸語，反係「再麻煩姐了」意指還要被告再做某事之說
    詞。再者，針對編號5部分，被告以暱稱「SKY 」於106年9
    月30日傳送「一切都安然無恙」、「妹明天要記得匯款哦！
    」，告訴人何筑榆以暱稱「Jie 」傳送「OKOK謝謝姐姐，等
    等下班再提醒小應」（見原審卷二第61、63頁）；另針對編
    號28部分，被告以暱稱「SKY 」於107年10月17日傳送「妹
    ，義哥打電話來問，19號給他嗎？」告訴人何筑榆以暱稱「
    Jie 」傳送「又要提前」、「不是20號」，被告以暱稱「SK
    Y 」傳送「那妳就20號」、「他是認為假日」、「下午五點
    半可以嗎？」（見原審卷二第125頁）。上開於106年9月30
    日被告向告訴人何筑榆表示「一切安然無恙」並提醒其明天
    要匯款後，告訴人應皓翔確實於翌日即106年10月1日匯款3
    萬元到被告指定帳戶內，又上開於107年10月17日被告表示
    「義哥」要19號匯款，告訴人何筑榆直覺反應：又要提前匯
    款、不是20號嗎，因而於107年10月20日匯款1萬元至被告指
    定帳戶內。由以上對話紀錄及匯款時間相互參照，可以認定
    告訴人何筑榆所為各該匯款，確實與「義哥」出面索討許婷
    惠之債務有關，與被告辯解稱之借貸予告訴人何筑榆者毫無
    關聯。故被告上開辯解確實並不足採。
　㈦又辯護人雖辯護主張告訴人何筑榆曾在對話中表示「我知道
    義哥是很魯的」、「義哥出馬！讚啦…」、「找義哥都沒好
    事…他也不會主動講」等語，應係曾親會「義哥」本人云云
    。然告訴人何筑榆該等文字訊息，或僅係其素日因聽聞被告
    轉述「義哥」之行事作風心生之評論印象，或僅係因屢遭催
    促支付報酬費用而為之情緒抒發，或接續被告對話內容所為
    ，核與其是否曾親與「義哥」之人碰面，並無邏輯事理上之
    必然關聯，尚難徒憑上開對話內容，即逕為被告有利之認定
    。至告訴人何筑榆於對話中雖有提及「我們還是會拿3萬顧
    師姊」，僅係依被告先前轉告「義哥」每月索取3萬元報酬
    之約定，應允將會如數給付「義哥」，無從證明即係告訴人
    何筑榆單獨與「義哥」間談妥之約定。又被告雖曾向告訴人
    何筑榆回報「義哥」目前收取之債務金額若干，而告訴人何
    筑榆未表示任何意見，然告訴人何筑榆始終未收取任何還款
    款項，已經告訴人2人均指證述明確，而上開內容亦均未有
    告訴人何筑榆已確實拿到金錢之證明，被告辯護人以上開內
    容欲作為「義哥」確實有幫告訴人自許婷惠處討到款項之證
    明，亦無足取。
  ㈧辯護人另辯護以：證人高驊於偵查中證稱係由其將「義哥」
    介紹給被告認識，可見「義哥」確非虛捏之人云云。惟查，
    被告因向證人高驊詢問債務處理之管道，遂在證人高驊之引
    薦下與「義哥」結識乙情，固據證人高驊於偵查中證述在卷
    （見偵三卷第21頁），然證人高驊之證言縱係屬實，至多僅
    能證明被告所指之「義哥」非全屬虛構人物，惟就與被告是
    否佯以「義哥」名義訛詐告訴人2 人，實係屬二事，自無從
    據此為對被告有利之認定，辯護人此節所辯，委無可採。
五、綜上所述，本案被告前揭否認犯罪所持之辯解均要無可採，
    其辯護人所持辯護各節，亦均無從為其有利認定。本案事證
    業臻明確，其上開詐欺取財犯行堪可認定，應依法論科。
參、論罪科刑
一、核被告所為，係犯刑法第339條第1項之詐欺取財罪。
二、被告基於同一詐欺取財之目的，於附表「匯款日期」欄所示
    之時間，收受告訴人何筑榆、應皓翔及其等以應騏羽、何淑
    慧之名義匯入指定帳戶內各該款項之行為，乃係侵害相同告
    訴人何筑榆、應皓翔之財產法益，各行為之獨立性甚薄弱，
    依一般社會健全觀念，難以強行分開，在刑法評價上，對相
    同告訴人所為應視為數個舉動之接續施行，核屬接續犯，而
    各均為包括之一行為予以評價論以一罪，較為合理。
三、被告以一行為同時對告訴人何筑榆、應皓翔犯詐欺取財罪2 
    罪，為想像競合犯，應依刑法第55條前段規定，從一情節較
    重之詐欺取財罪處斷。
肆、本院之判斷
    原審認被告本案犯罪事證明確，適用刑法第339 條第1 項、
    第55條（漏繕前段，逕予補充即足）、第38條之1 第1 項、
    第3 項、刑法施行法第1條之1 第1 項等規定，並以行為人
    之責任為基礎，審酌「被告與告訴人何筑榆為表姊妹，竟貪
    圖一己私利，利用告訴人何筑榆之信任，以『義哥』可協助催
    討債務為由施用詐術，致使告訴人何筑榆、應皓翔均陷於錯
    誤而自106 年6 月間至108 年9 月間持續匯款，共計詐得80
    9,600 元，施詐期間甚長，損失非輕，犯罪情節難謂輕微，
    除使告訴人2 人受有財產損失，亦破壞人際間之信賴關係，
    所為實屬不該；復衡酌被告始終矢口否認犯行，飾詞狡辯，
    犯後態度不佳，未見悛悔之意，且迄今仍未與告訴人2人達
    成和解或賠償其等損失，犯罪所生損害尚未經彌補或降低，
    兼衡被告之犯罪動機與目的、前科素行，暨其於本院審理中
    自陳高中畢業、目前無業、先前在酒店擔任幹部、月收入約
    7 、80,000元、未婚、整體經濟狀況普通等語（本院三卷第
    19頁）之智識程度、經濟與家庭生活狀況」等一切情狀，量
    處如原審判決主文所示之刑。暨認：「按犯罪所得，屬於犯
    罪行為人者，沒收之。但有特別規定者，依其規定；前二項
    之沒收，於全部或一部不能沒收或不宜執行沒收時，追徵其
    價額，刑法第38條之1 第1 項、第3 項分別定有明文。經查
    ，本件被告詐騙告訴人何筑榆、應皓翔共取得809,600 元，
    業如前述，堪認該等款項俱屬被告之實際犯罪所得，且尚未
    實際發還予被害人，縱未扣案，均仍應依刑法第38條之1 第
    1 項、第3 項規定，諭知沒收，於全部或一部不能沒收或不
    宜執行沒收時，追徵其價額。」經核所為認事用法均無不當
    ，量刑亦屬妥適。被告上訴意旨仍執相同意旨指摘原判決不
    當，為無理由，應予駁回。
據上論斷，依刑事訴訟法第368條，判決如主文。
本案經檢察官蔡仲雍提起公訴，檢察官林綉惠到庭執行職務。
中　　華　　民　　國　　110 　年　　12　　月　　23　　日
            刑事第九庭  審判長法　官　紀　文  勝
                              法　官　紀  佳  良
                              法　官　賴  妙  雲
以上正本證明與原本無異。
不得上訴。                      
                              書記官  林  玉  惠          
中　　華　　民　　國　　110 　年　　12　　月　　23　　日
【附錄本案論罪科刑法條】
中華民國刑法第339條第1項
意圖為自己或第三人不法之所有，以詐術使人將本人或第三人之
物交付者，處 5 年以下有期徒刑、拘役或科或併科 50 萬元以
下罰金。
















附表

編號 匯款日期 匯出銀行 匯出戶名 匯出帳戶帳號 匯入銀行 匯入帳戶帳號 匯入戶名 匯款金額 1 106 年6 月30日 中國信託 應皓翔 000000000000 彰化銀行 00000000000000 吳旻恩 36,000 2 106 年7 月16日（起訴書誤載6月30日） 中國信託 應皓翔 000000000000 彰化銀行 00000000000000 吳旻恩 32,000 3 106 年7 月31日 中國信託 應皓翔 000000000000 彰化銀行 00000000000000 吳旻恩 32,000 4 106 年8 月24日 中國信託 應皓翔 000000000000 彰化銀行 00000000000000 吳旻恩 30,000 5 106 年10月1 日 中國信託 應皓翔 000000000000 彰化銀行 00000000000000 吳旻恩 30,000 6 106 年10月23日 中國信託 應皓翔 000000000000 彰化銀行 00000000000000 吳旻恩 30,000 7 106 年11月20日 中國信託 應皓翔 000000000000 彰化銀行 00000000000000 吳旻恩 30,000 8 106 年12月19日 中國信託 應皓翔 000000000000 彰化銀行 00000000000000 吳旻恩 30,000 9 107 年1 月9 日 中國信託 應皓翔 000000000000 彰化銀行 00000000000000 吳旻恩 15,000 10 107 年1 月19日 中國信託 應皓翔 000000000000 彰化銀行 00000000000000 吳旻恩 15,000 11 107 年1 月31日 中國信託 應皓翔 000000000000 彰化銀行 00000000000000 吳旻恩 10,000 12 107 年2 月13日 中國信託 應皓翔 000000000000 彰化銀行 00000000000000 吳旻恩 20,000 13 107 年2 月23日 中國信託 應皓翔 000000000000 彰化銀行 00000000000000 吳旻恩 6,000 14 107 年3 月9 日 中國信託 應皓翔 000000000000 彰化銀行 00000000000000 吳旻恩 10,000 15 107 年3 月19日 中國信託 應皓翔 000000000000 彰化銀行 00000000000000 吳旻恩 10,000 16 107 年3 月29日 中國信託 應皓翔 000000000000 彰化銀行 00000000000000 吳旻恩 10,000 17 107 年4 月29日 郵局 應騏羽 0000000000000 京城銀行 000000000000 林佩儀 10,000 18 107 年5 月9 日 中國信託 應皓翔 000000000000 京城銀行 000000000000 林佩儀 10,000 19 107 年5 月28日 郵局 應騏羽 0000000000000 京城銀行 000000000000 林佩儀 15,000 20 107 年6 月13日 中國信託 應皓翔 000000000000 京城銀行 000000000000 林佩儀 10,000 21 107 年7 月16日 郵局 應騏羽 00000000000000 京城銀行 000000000000 林佩儀 5,000 22 107 年7 月10日 中國信託 應皓翔 000000000000 京城銀行 000000000000 林佩儀 10,000 23 107 年7 月28日 中國信託 何淑慧 000000000000 京城銀行 000000000000 林佩儀 15,000 24 107 年8 月22日 中國信託 何淑慧 000000000000 京城銀行 000000000000 林佩儀 15,000 25 107 年9 月10日 郵局 應騏羽 00000000000000 京城銀行 000000000000 林佩儀 15,000 26 107 年10月1 日 中國信託 應皓翔 000000000000 京城銀行 000000000000 林佩儀 10,000 27 107 年10月10日 中國信託 應皓翔 000000000000 京城銀行 000000000000 林佩儀 10,000 28 107 年10月20日 中國信託 應皓翔 000000000000 京城銀行 000000000000 林佩儀 10,000 29 107 年10月29日 郵局 應騏羽 00000000000000 京城銀行 000000000000 林佩儀 10,000 30 107 年11月9 日 郵局 應騏羽 00000000000000 京城銀行 000000000000 林佩儀 10,000 31 107 年11月20日 中國信託 應皓翔 000000000000 京城銀行 000000000000 林佩儀 10,000 32 107 年11月30日 中國信託 應皓翔 000000000000 京城銀行 000000000000 林佩儀 10,000 33 107 年12月10日 郵局 應騏羽 00000000000000 京城銀行 000000000000 林佩儀 30,000 34 108 年1 月10日 中國信託 應皓翔 000000000000 京城銀行 000000000000 林佩儀 4,000 35 108 年1 月10日 郵局 應騏羽 00000000000000 京城銀行 000000000000 林佩儀 29,600 36 108 年2 月10日 中國信託 應皓翔 000000000000 京城銀行 000000000000 林佩儀 30,000 37 108 年3 月11日 中國信託 應騏羽 000000000000 京城銀行 000000000000 林佩儀 30,000 38 108 年4 月10日 中國信託 應騏羽 000000000000 彰化銀行 00000000000000 吳旻恩 30,000 39 108 年5 月9日 中國信託 應騏羽 000000000000 京城銀行 000000000000 林佩儀 30,000 40 108 年6 月5日 中國信託 應騏羽 000000000000 京城銀行 000000000000 林佩儀 30,000 41 108 年7 月5 日 中國信託 應騏羽 000000000000 京城銀行 000000000000 林佩儀 30,000 42 108 年8 月5 日 中國信託 何筑榆 000000000000 玉山銀行 0000000000000 何國樑 7,000 43 108 年8 月6 日 中國信託 應騏羽 000000000000 京城銀行 000000000000 林佩儀 23,000 44 108 年8 月12日 中國信託 何筑榆 000000000000 彰化銀行 00000000000000 吳旻恩 15,000                                                                                        總計：809,600元